臺灣士林地方法院民事判決　　　　　　　93年度訴字第1180號
原　　　告　甲○○○
被　　　告　戊○○○
　　　　　　　　　　　　弄7號.
上列當事人間給付徵收補償金事件，本院於民國94年3 月29日言
詞辯論終結，並判決如下：
    主  文
被告應給付原告新台幣柒拾壹萬伍仟壹佰玖拾貳元，及自民國九
十三年十一月九日起至清償日止，按年息百分之五計算之利息。
訴訟費用由被告負擔。
本判決第一項於原告以新台幣貳拾萬捌仟佰玖拾捌元供擔保
後，得假執行。
    事實及理由
一、按訴狀送達後，原告不得將原訴變更或追加他訴，但經被告
    同意，或請求之基礎事實同一，抑或不甚礙被告之防禦及訴
    訟之終結者，不在此限；又被告於訴之變更或追加無異議，
    而為本案之言詞辯論者，視為同意變更或追加，民事訴訟法
    第255 條第1 項第1 、2 、7 款、第2 項定有明文。經查，
    原告起訴時，係以被告戊○○○一人為被告，請求返還徵收
    補償費新台幣（下同）715,192 元及自起訴狀繕本送達翌日
    起至清償日止按年息百分之5 計算之利息；嗣於訴訟進行中
    之93年11月30日言詞辯論時，當庭追加辛○○、丁○○、乙
    ○○○、壬○○○、庚○○、己○○為被告，並變更訴之聲
    明為請求各被告應分別給付原告89,399元，及自該聲明狀繕
    本送達翌日起至清償日止、按年息百分之5 計算之利息；旋
    再於94年3 月29日言詞辯論期日，當庭撤回對除被告戊○○
    ○以外其餘被告之訴，並將訴之聲明變更為原起訴狀之聲明
    。核其為訴之追加、變更前後所據者，均為信託關係終止後
    ，信託之土地經徵收，因而請求返還徵收補償金之同一基礎
    事實，所為變更及追加亦不甚礙於被告之防禦及訴訟之終結
    ；被告戊○○○對此亦無異議，而為本案之言詞辯論。揆諸
    前揭規定，其所為訴之追加及變更，自應予准許。
二、原告起訴主張：緣原告之先父蔡天助生前將台北縣五股鄉○
    ○段更寮小段第292 地號土地應有部分14分之3 ，及同小段
    第292 之4 地號土地應有部分1015分之228 （以下簡稱：系
    爭土地），信託登記於被告戊○○○之配偶、原告之兄長即
    蔡朝棟名下，於蔡朝棟歿後，由其子丙○○一人繼承登記為
    所有權人。惟上揭信託關係於蔡天助死亡後，已當然終止，
    是包括原告在內之蔡天助全體繼承人，對於丙○○自均有信
    託終止後之系爭土地所有權返還登記請求權。此返還請求權
    嗣由法院判決准予變賣分割並按應繼分之比例即每房各7 分
    之1 分配。惟於原告持該判決欲聲請強制執行時，系爭土地
    已遭台北縣政府辦理徵收，且於斯時始發現丙○○於上揭判
    決確定前，早已將系爭土地所有權以回復為登記原因，回復
    登記為蔡朝棟全體法定繼承人名下，致登記於丙○○名下之
    系爭土地應有部分大幅減少，其所分得之徵收補償金亦相對
    減少。又查，原告與其他同為蔡天助繼承人所繼承上開信託
    土地返還登記請求權已因徵收而變易為徵收補償金領取權，
    此已為台北縣政府所是認，並已依上揭判決之本旨，依各人
    應繼分之比例，就丙○○名下可領得之補償金，發放予蔡天
    助繼承人每房各577,610 元。至於其餘徵收補償費合計5,00
    6,341 元，則由台北縣政府依土地所有權人名義發放由被告
    領得。然被告竟拒絕將原告所應取得之補償金715,192 元返
    還原告，並主張須自前開款項中扣除為節稅之需，所支出之
    農業開墾費142,857 元後，始願將餘額給付原告。惟原告早
    於79年間，即請求被告將系爭土地返還登記為包括原告在內
    之蔡天助全體繼承人所有，被告均不同意；且系爭土地原為
    水利地，如非買賣，並毋庸繳稅，係丙○○辦理繼承後，始
    變更為農業用地；是被告為減省所應負擔蔡朝棟遺產稅之任
    何作為，實與原告無涉。況被告既未能證明其已支出上開農
    業開墾費用，亦未就其確有自原告應得之徵收補償費中扣除
    上開金額之權利，舉證以實其說；則所為抵銷之抗辯，更屬
    無據。從而，原告自得請求被告將其就系爭土地所領得之補
    償金，依原告應繼分7 分之1 之比例，將補償金返還原告等
    語；並聲明：（一）被告應給付原告715,192 元，及自起訴
    狀繕本送達翌日起至清償日止，按年息百分5 計算之利息。
    （二）原告願供擔保，請准宣告假執行。
三、被告戊○○○則以：緣於57年間，蔡朝棟、蔡朝祥與原告之
    父蔡天助共同出資購買包括系爭土地在內之土地，並均登記
    在蔡朝棟名下；蔡朝棟於82 年2月20日死亡後，系爭土地需
    由被告負擔遺產稅，是為節稅故，被告乃就系爭土地支出農
    業開墾使用費，每坪超過5000元以上，該筆費用自應由包括
    原告在內之蔡天助全體繼承人負擔。被告於領得系爭土地徵
    收補償費後，已與原告以外之蔡天助繼承人調解成立，由被
    告扣除渠各人應分擔之農業開墾費後，將所餘徵收補償金給
    付完畢；是被告自得以原告應負擔之142,857 元之農業開墾
    費用，與其應領之徵收補償費715,192 元抵銷，並同意將抵
    銷後餘額給付原告云云，資為抗辯；並聲明：原告之訴駁回
    。
四、按我國信託法於85年1 月26日始公布實施，在信託法公布施
    行前，有關信託行為均準用民法關於委任之規定（最高法院
    88年度台上字第631 號判例參照）。次按委任關係，因當事
    人一方死亡、破產或喪失行為能力而消滅，民法第550 條前
    段定有明文。經查，系爭土地原為原告之被繼承人蔡天助信
    託登記於訴外人蔡朝棟名下，嗣蔡天助已於70年5 月6日 死
    亡；則依前說明，其信託關係已當然終止，系爭土地之信託
    物返還登記請求權，並應由包括原告在內之法定繼承人繼承
    取得等情，洵無可疑，此亦經本院89年度家訴字第17號民事
    確定判決認定屬實，有該判決書影本在卷可據。次查，系爭
    土地嗣已由台北縣政府辦理徵收，且因系爭土地於訴外人蔡
    朝棟死亡後，先辦理繼承登記為其繼承人即訴外人丙○○所
    有後，復於辦理繼承回復登記時，除部分登記於丙○○名下
    外，餘全數登記於被告名下，是台北縣政府已將徵收補償金
    通知由丙○○及被告分別領取等情，則為兩造所不爭執（見
    本院94年3 月29日言詞辯論筆錄），並有臺北縣政府93年12
    月28日北府地用字第0930844939號函送土地徵收公告發放清
    冊影本乙份為憑，亦應與事實相符。按受託人因受信託土地
    被政府徵收，所得之補償費仍為受託財產，此有最高法院78
    年台上字第2062號民事判決可資參照。從而，原告自得依信
    託物返還請求權及繼承之法律關係，請求被告將就系爭土地
    所領得徵收補償金，按其對蔡天助應繼分比例即7 分之1 給
    付予原告，即堪予認定。
五、再查，被告戊○○○就系爭土地所領得之徵收補償費5,006,
    34 1元中，原告所應取得之補償金則為715,192 元乙節，亦
    自認屬實（見本院93年11月30日言詞辯論筆錄）。雖其另抗
    辯稱：因系爭土地信託登記於蔡朝棟名下，於蔡朝棟死亡後
    ，曾為節稅而支出系爭土地農業使用開墾費，每坪成本在5,
    000 元以上，原告自應分擔其中142, 857元，並得於原告應
    領之徵收補償金715,192 元中抵銷扣除，被告願將抵銷後餘
    額給付原告云云。惟按，於信託法施行前，因信託契約與委
    任契約性質類似，是以如受託人為處理委任事務，所支出之
    必要費用，固應類推適用民法第546 條第1 項前段之規定，
    請求信託人償還之（最高法院83年度台上字第1849號民事判
    決意旨參照）。然查，被告不僅未能就其對系爭土地確實支
    出農業使用開墾費若干乙節，舉證以實其說；且查，蔡天助
    與蔡朝棟之間就系爭土地之信託關係，早於70年5 月6 日蔡
    天助死亡時，已然終止；則被告於信託關係終止後，縱曾為
    系爭土地支出農業開墾使用費用，亦難認係為處理委任事務
    支出之必要費用。從而，被告抗辯：原告應給付被告142,85
    7 元之農業開墾費，並得以之與原告徵收補償費債權為抵銷
    云云，洵屬無據。
六、綜上所述，原告聲明請求被告應給付原告715,192 元，及自
    起訴狀繕本送達被告之翌日即93年11月9 日起至清償日止，
    按年息百分之5 計算之利息，為有理由，應予准許。原告陳
    明願供擔保，聲請宣告假執行，核無不合，爰酌定相當擔保
    金額予以准許。
七、因本案事證已臻明確，兩造其餘主張陳述及所提之證據，均
    毋庸再予審酌，附此敘明。
八、據上論結，原告之訴為有理由，依民事訴訟法第78條、第39
    0 條第2 項判決如主文。
中　　華　　民　　國　　94　　年　　3 　　月　　31　　日
                  民事第二庭  法  官  李瑜娟
以上正本證明與原本無異。
如對本判決上訴須於判決送達後20日內向本院提出上訴狀。
中　　華　　民　　國　　94　　年　　4 　　月　　7 　　日
                              書記官  吳政洋
